【裁判字號】    97,勞訴,3
【裁判日期】    970527
【裁判案由】    給付退休金
【裁判全文】
臺灣雲林地方法院民事判決               97年度勞訴字第3號
原      告  乙○○
被      告  雲林縣汽車貨運商業同業公會
法定代理人  甲○○
訴訟代理人  洪秀一律師
上列當事人間請求給付退休金事件，本院於民國97年5 月13日言
詞辯論終結，判決如下：
    主  文
被告應給付原告新台幣二百一十萬元及自民國九十七年三月二十
六日起至清償日止，按週年利率百分之五計算之利息。
訴訟費用新台幣二萬一千七百九十元由被告負擔。
本判決於原告以新台幣七十萬元供擔保後，得假執行; 但被告得
以新台幣二百一十萬元預供擔保，免假執行。
    事實及理由
甲、兩造之主張:
一、原告方面:
（一）原告起訴主張: 被告雲林縣汽車貨運商業同業公會為依法
      成立之工商團體，而原告自被告於48年4 月12日成立以來
      ，即受僱擔任幹事，至77年晉升秘書，連續服務至96年6
      月30止，年資共48年，且已年滿65歲符合限齡退休，並曾
      於96年6 月22日向被告提出退休申請，迄今已逾9 月，被
      告不予批示，並拒不依工商團體會務工作人員管理辦法第
      45條規定，依原告退休時之月薪新台幣（下同）35,000元
      ，發給60個月退休金210 萬元。經主管機關調解，惟因被
      告不予理會而不成立。
（二）對於被告抗辯之陳述: 原告雖於64年間曾領分配款2 萬餘
      元，但該分配款係因之前除薪資外，尚有補助一些津貼，
      該分配款是把津貼併入薪資內計算，並非結算退休金，兩
      造也沒有不領退休金之合意。且原告的薪資每月35,000元
      ，已領了10幾年，都沒有調薪，另加班等都沒有領加班費
      ，豈有已包括退休金之理。為此，依上開管理辦法第45條
      規定，請求被告給付退休金210 萬元及自訴狀送達後至清
      償日止，按年息百分之五計算之法定遲延利息等語。並聲
      明如主文（除擔保金額外）所示。
二、被告則以:
（一）64年時因公會（被告）財務狀況不好，當時有決議把提列
      之退職（休）金分給包括原告在內的2 位職員，並將薪資
      改採單一薪俸，其薪資已包括各項補貼及退休金，之後公
      會不再提列退休金，並告知他們如要離職，可以直接離職
      。而原告當時共領取了20,640元，相當於其當時14、5 個
      月的薪資，兩造顯有不領取退休金之合意。因此，原告應
      不得再向被告請領退休金。
（二）另當時與原告一起任職之楊錫奎也同意以這種方式來運作
      ，因此楊錫奎在原告處工作27年後，是辦理離職，並未辦
      理退休，當時被告也給與其一筆慰勞金6 萬多元。本件被
      告理事會決議，比照楊錫奎方式給付原告85萬元，但為原
      告所不接受，被告並無不聞不問之事實。
（三）且原告離職並未辦理職務交接，被告從40幾年開始的所有
      文件，都被原告取走，原告拿出來的證據資料，都是他從
      中拿出來對其較有利的資料。當初為了要把薪資改為單一
      薪俸時，即有相關會議紀錄等資料，請求命原告返還上開
      資料，並提供作為本案證據。
（四）再者，原告據以請求之依據工商團體會務工作人員管理辦
      法只是行政命令，然其中關於被告應給付退休金之規定，
      已限制人民之權利，其法律效力如何，有待商確。且應不
      可以過份干預人民之權利義務關係，本於私法自治之原則
      ，當事人雙方應可以約定做為彼此之規範。因此，原告之
      訴為無理由，應予駁回等語。
（五）並聲明: (1)原告之訴駁回; (2)訴訟費用由原告負擔; (3)如
      受不利之判決，願供擔保請准免為假執行。
乙、兩造所不爭執之事項及主要爭點:
一、不爭執事項：
（一）原告從48年4 月12日被告公會成立起，就受僱於被告擔任
      幹事，77年升任為秘書，服務至96年6 月22日申請於同年
      月底退休。
（二）原告退休時月薪是35,000元。
（三）原告曾於64年4 月22日依被告公會決議領取分配款20,640
      元。
二、主要爭點:
（一）被告於64年間發給原告分配款後，同時改採單一薪俸，在
      薪俸裡是否已包括退休金？
（二）兩造有無約定原告退休時不得再領退休金？如有，其效力
      如何？
（三）工商團體會務工作人員管理辦法關於退休金規定之法律效
      力如何?
丙、法院之判斷:
一、按工商團體會務工作人員管理辦法係中央主管機關依商業團
    體法第72條之授權所訂定，且其關於工商團體退撫準備基金
    之提列、會務工作人員之退職、退休或撫卹等相關規定，係
    主管機關管理工商團體，及工商團體與其會務工作人員間權
    利義務關係之重要規範依據，並且行之多年。基於法律安定
    性，主管機關管理工商團體之必要及會務工作人員權益之保
    障，其法之效力應予肯定。
二、且上開管理辦法係用以規範身分與勞工無異之商業團體會務
    工作人員之勞動條件，核與勞動基準法規定勞動條件之最低
    標準無異，解釋上應同屬最低標準，商業團體不得單方宣布
    ，或與工作人員合意變更為更不利於會務工作人員之條件。
    又按「會務工作人員之退休，應依左列規定辦理，並給與一
    次退休金: 一、年滿六十五歲者，限齡退休。二、服務團體
    滿二十五年，或年滿六十歲且服務團體滿十五年者，得申請
    退休。前項退休金，應視團體財力，按服務年資，每滿一年
    發給二個月薪給之一次退休金，未滿一年部分按比例計算之
    ; 發給金額最高以不超過六十個月之薪給總額並以申領一次
    為限。」上開管理辦法第45條第1 、2 項定有明文。
三、查被告抗辯於64年時因公會（被告）財務狀況不好，當時經
    理事會決議把提列之退職（休）金分給包括原告的2 位職員
    ，並將薪資改採單一薪俸，其薪資已包括各項補貼及退休金
    ，之後公會不再提列退休基金，並告知當時之職員如要離職
    ，可以直接離職，且原告當時共領取相當於其當時14、5 個
    月薪資之分配款20,640元等情，業經證人即當時之理事丙○
    ○到庭結證屬實，並有原告提出之雲林縣汽車貨運商業同業
    公會第16次會員代表大會會議紀錄影本於五、案由載明「本
    會自五十七年度起至今提列會務人員『退職（休）金』科目
    累積共計43,000元，自六十三年度之後，擬不予提列…」等
    語在卷可按（卷第23頁），且原告亦自陳其當時確領有2萬
    餘元分配款等語，雖足信屬實。
四、然依上開管理辦法係規範會務工作人員勞動條件之最低標準
    之意旨，原告所領取之上開分配款，雖非不得解釋為其任職
    至63年度（至64年6 月30日止）之退休金之結算; 然對於被
    告以後不再提列退職（休）金並給付原告退休金之決議，有
    違上開強制規定。且原告主張其退休時之薪資月薪35,000元
    ，已領了十幾年，被告十幾年來未予調薪乙節，為被告所不
    爭執，足信屬實，對於原告之保障顯然不週，上開決議應為
    無效。被告抗辯依上開決議其無再給付退休金之義務云云，
    為無可採。
五、又本件原告係31年6 月10日出生，有其年籍在卷可按，至96
    年6 月30日其申請退休日時，已年滿65歲，達限齡退休之年
    齡。且其自48年被告公會成立起，即受僱於被告，至其上開
    退休日已達48年，為兩造所不爭執。另扣除其上開已領取之
    退職（休）金分配款之年資（至64年6 月30日止），自64年
    7 月1 日（64年度）起至其上開退休日止，其年資為32年，
    已超過上開管理辦法第45條第2 項所規定60個月之最高退休
    金核算年資。從而，原告依上開管理辦法規定，請求被告給
    付退休金210 萬元（60X35000=2,100,000），及自訴狀繕本
    送達翌日（97年3 月26日）起至清償日止，按年息百分之五
    計算之法定遲延利息，為有理由，應予准許。
六、兩造其餘主張與舉證，經審酌與本件判決結果不生影響，爰
    不一一論述，併此敘明。
丙、假執行之宣告：
    兩造均陳明願供擔保，請准宣告執行及免為假執行，核均無
    不合，茲分別酌定相當之擔保金額，予以准許。
丁、訴訟費用負擔之依據:民事訴訟法第78條。
中    華    民    國    97    年    5     月    27    日
                    勞工法庭    法  官  黃一馨
以上正本係照原本作成
如對本判決上訴，須於判決送達後廿日內向本院提出上訴狀
中    華    民    國    97    年    5     月    27    日
                                書記官  王秀如


司法院資訊處製作；財團法人民間司法改革基金會備份。
